臺灣高等法院臺南分院民事判決　九十三年度上易字第一七三號　　Ｋ
　　　上　訴　人　乙　○　○
　　　被 上訴 人　甲　○　○.
右當事人間請求侵權行為損害賠償事件，上訴人對於中華民國九十三年七月三十一日
臺灣雲林地方法院第一審判決（九十三年度訴字第三二四號）提起上訴，本院於九十
三年十二月二十一日言詞辯論終結，判決如左：
    主    文
原判決關於命上訴人給付超過新台幣壹拾捌萬元本息部分，及該部分假執行之宣告暨
訴訟費用（除確定部分外）之裁判均廢棄。
右開廢棄部分，被上訴人在第一審之訴及假執行之聲請均駁回。
其餘上訴駁回。
第一（除確定部分外）、二審訴訟費用由上訴人負擔三分之二，餘由被上訴人負擔。
    事    實
甲、上訴人方面：
一、聲明：求為判決：(一)原判決不利上訴人部分廢棄。(二)右廢棄部分，被上訴人在第
    一審之訴駁回。(三)第一、二審訴訟費用，由被上訴人負擔。
二、陳述：除與原判決記載相同者，茲引用之外，補稱：
    (一)本件所涉刑事判決之事實部分，既認定上訴人用手推開被上訴人，係因被上訴
      人先欲用腳踢上訴人，則上訴人用手推開被上訴人之行為，顯係對於現在不法
      之侵害，而出於防衛自己權利之行為，依刑法第二十三條前段之規定，上訴人
      之行為自屬不罰，在民法上亦不構成侵權行為，故被上訴人之請求於法無據。
    (二)退一步言，上訴人以手推開被上訴人，致其嘴巴部位撞到一旁的桌子，因而受
      有上顎前牙區傷口一處及牙齒六顆動搖等傷害，該六顆牙齒究竟是哪六顆？有
      無被打掉？是否即為植牙部分？原審未予詳查，即有不洽。
    (三)又參以證人林光山證稱：上訴人至其診所看診業已過了十幾天等語，則被上訴
      人自本件傷害後迄向林光山醫師求診這段期間，有無其他因素造成其牙齒脫落
      ，轉嫁到此次傷害，致嗣後竟達到非植牙不可之程度，原審亦未詳查。
    (四)原判決認本件衝突事故之發生，兩造均有不對之處，就醫療費用部分，竟未依
      民法第二百十七條之與有過失規定，予以減輕賠償金額，顯有不當。
三、證據：援用第一審所提證據。
乙、被上訴人方面：
一、聲明：求為判決：(一)上訴駁回。(二)第二審訴訟費用由上訴人負擔。
二、陳述：除與原判決記載相同者，茲引用之外，補稱：
    被上訴人牙齒嚴重受損，係上訴人以手推開被上訴人，致被上訴人的嘴巴部位撞
    到一旁的桌子造成的，此為不爭之事實。被上訴人所以選擇植牙之方式以治療受
    損的牙齒，其原因有二：(1)為防止牙齦得萎縮：如選擇製作成活動假牙，須作成
    一整排假牙，且一、二年就須更換，牙齦會隨著歲月萎縮。(2)功能上之考量：植
    牙之牙齒屬固定式，其咬合功能較活動假牙佳，不會有掉牙之情形發生。被上訴
    人原先至行政院衛生署雲林醫院（現改名為「國立台灣大學醫學院附設醫院雲林
    分院」）（下稱雲林醫院）求診，該醫院估價植牙每顆須新台幣（下同）六萬元
    ，為節省花費，嗣才改至光榮牙科診所植牙，每顆四萬元較便宜。
三、證據：援用第一審所提證據。
丙、本院依職權分別向行政院衛生署雲林醫院及光榮牙科診所林光山醫師函詢有關被
    上訴人牙齒動搖及植牙部位。
    理    由
一、本件被上訴人起訴主張：上訴人於民國（下同）九十二年二月二十八日下午五時
    許，在雲林縣大埤鄉嘉興村「豐興小吃部」，因細故與被上訴人發生口角進而互
    相拉扯。被上訴人欲用腳踢上訴人，上訴人乃以手推開被上訴人，致被上訴人嘴
    巴部位撞到一旁的桌子，因而受有上顎前牙區傷口一處及牙齒六顆動搖等傷害。
    被上訴人受傷後，至林光山牙醫師之診所拔牙及植牙共六顆，支出醫療費用二十
    四萬元，另因受上述傷害，身體、精神所受痛苦甚大，受有非財產上損害金額三
    十萬元，合計受損害金額為五十四萬元。上訴人所受上開損害係遭上訴人不法侵
    權行為所生之結果，自應由上訴人負賠償責任。爰本於侵權行為之法律關係，求
    為判命上訴人應給付被上訴人五十四萬元，及自起訴狀繕本送達翌日即九十三年
    五月五日起，至清償日止，按年息百分之五計算之利息之判決等語（原審判決上
　　訴人應給付被上訴人二十七萬元，及自九十三年五月五日起至清償日止，按年息
　　百分之五計算之利息，而駁回上訴人其餘之請求，茲上訴人就其敗訴部分提起上
　　訴，被上訴人就其敗訴部分，則未表示不服）。
二、上訴人則以：案發時，上訴人和朋友在吃麵，是被上訴人喝醉酒進來騷擾上訴人
    ，上訴人並沒有打被上訴人。縱如本件所涉刑事判決之事實部分，既認定本上訴
    人用手推開被上訴人，係因被上訴人先用腳踢上訴人，則上訴人用手推開被上訴
    人之行為，係屬正當防衛，在民法上亦不構成侵權行為，故被上訴人之請求於法
    無據。且退一步言，上訴人以手推開被上訴人，致其嘴巴部位撞到一旁的桌子，
    因而受有上顎前牙區傷口一處及牙齒六顆動搖等傷害，該六顆牙齒究竟是哪六顆
    ？有無被打掉？是否即為植牙部分？均有疑議。又被上訴人自本件傷害後迄向林
    光山醫師求診這段期間，有無其他因素造成其牙齒脫落，轉嫁到此次傷害，致嗣
    後竟達到非植牙不可之程度，是被上訴人請求這麼多錢，有敲詐的嫌疑。再者，
    原判決認本件衝突事故之發生，兩造均有不對之處，就醫療費用部分，竟未依民
    法第二百十七條之與有過失規定，予以減輕賠償金額，顯有不當等語，資為抗辯
    。
三、被上訴人主張於上開時地為上訴人以手推開，致被上訴人嘴巴部位撞到一旁的桌
    子，因而受有上顎前牙區傷口一處及牙齒六顆動搖等傷害；被上訴人雖對上訴人
    嘴巴部位撞到桌子而受傷乙節不爭執，但否認有傷害上訴人之行為，並為前揭情
    詞之抗辯，經查：
  (一)上訴人如何為上開傷害被上訴人之行為，業據上訴人於本件相關刑事案件審理時
    坦承不諱，核與目擊證人張顯誌於該刑事案件到庭具結證稱：九十二年二月二十
    八日下午五時，我和乙○○在吃麵，甲○○走進來。二人後來為了誰家比較有錢
    吵了起來，我有勸他們，但他們不聽，越吵越大聲。二人開始拉扯，我拉不開他
    們。然後乙○○就推甲○○，甲○○跌倒撞到桌子。我只知道乙○○有推甲○○
    ，但我沒看到乙○○有無用拳頭打甲○○等語相符，復有行政院衛生署雲林醫院
    診斷證明書一紙在卷足資佐證。足見上訴人確實是在與被上訴人拉扯中，推開被
    上訴人，致其撞到桌子，並受有上開傷害無訛。故上訴人上開所辯，無足採取。
  (二)又上訴人雖辯稱：本件所涉刑事判決之事實部分，既認定上訴人用手推開被上訴
    人，係因被上訴人先欲用腳踢上訴人，則上訴人用手推開被上訴人之行為，顯係
    對於現在不法之侵害，而出於防衛自己權利之行為，依刑法第二十三條前段之規
    定，上訴人之行為自屬不罰，在民法上亦不構成侵權行為，且被上訴人與有過失
    等語。惟按正當防衛以對於現在不法之侵害為條件，縱如上訴人所云係被上訴人
    先欲用腳踢上訴人，上訴人恐遭傷害，始用手推開被上訴人，致其撞到桌子而受
    傷害，但被上訴人之用腳踢上訴人與否，僅在上訴人顧慮中，既非對於現在不法
    之侵害加以防衛，即與刑法第二十三條前段之規定不符（參照最高法院三十八年
    度台上字第二九號判例）。況由證人張顯誌上開證詞，可知上訴人與被上訴人係
    先相互拉扯，然後上訴人始出手推上訴人，既然雙方先發生拉扯既出於故意而非
    過失，則上訴人更難主張有何現在不法之侵害而加以防衛，亦難主張被上訴人與
    有過失。故上訴人此辯，無足採取。
  (三)又另上訴人因上開傷害被上訴人之行為，經檢察官提起公訴後，業經原審法院以
    九十二年度六簡字第四三七號、九十三年度簡上字第二七號判決上訴人傷害罪，
    處拘役三十日，如易科罰金，以三百元折算一日確定在案，並經原審法院調取上
    開刑事案全部卷證查核無誤，從而被上訴人主張上訴人之故意傷害行為，與被上
    訴人之前開傷害間，有相當之因果關係，自屬可採。
四、按因故意或過失，不法侵害他人權利者，負損害賠償責任；不法侵害他人之身體
    或健康者，對於被害人因此喪失或減少勞動能力，或增加生活上之需要時，應負
    損害賠償責任；不法侵害他人之身體、健康、名譽、自由：：者，被害人雖非財
    產上之損害，亦得請求賠償相當之金額，民法第一百八十四條第一項前段、第一
    百九十三條第一項、第一百九十五條第一項前段定有明文。查本件被上訴人因上
    訴人之傷害行為，致受有上顎前牙區傷口一處及牙齒動搖之傷害，且上訴人之傷
    害行為與被上訴人之損害間有相當因果關係，乃請求上訴人賠償被上訴人因此支
    付之醫藥費用及精神慰藉金，自屬有據。茲就被上訴人請求之項目金額是否准許
    ，分論於左：
  (一)醫療費用部份：
    被上訴人主張遭上訴人傷害，致牙齒動搖，乃先至行政院衛生署雲林醫院求診，
    該醫院估價植牙每顆須六萬元，為節省花費，嗣才改至光榮牙科診所植牙，每顆
    四萬元較便宜，故植牙六顆，共花費醫療費用二十四萬元等情，固據其提出惠崇
    牙科診所出具之九十二年四月十六日應診之診斷證明書及該診所出具之植牙醫療
    費用收據各一紙為證（見原審法院九十三年度附民字第二０號卷第三、四頁），
    並經證人即上開牙科診所之醫師林光山於原審審理時到庭結證稱：「原告（指被
    上訴人，下同）受傷當時曾經到雲林醫院看診，雲林醫院要為他拔牙他不願意，
    來我這裡，我看他的牙齒有的斷掉，有的搖得很厲害，我並沒有把受傷的牙齒全
    部拔掉，只有比較嚴重的才拔掉另行植牙，上排牙齒植牙四顆，下排二顆，實際
    上做的不止這六顆，因為要利用旁邊的牙齒來固定，我當初並不知道他是什麼原
    因造成的，後來他才告訴我是打架造成的，拿診斷書時他是跟我說保險要請領給
    付的，實際上收了二十四萬元的診斷費用，原告是開兩張票給我，另外四萬元付
    現金。」「原告來求診的時候．．．．我只是按照正常程序處理和收費而已，如
    果要將原來脫落的牙齒植回去，最久必須在三個小時以內處理，而原告來我這裡
    看診時已經過了十幾天，所以沒有辦法將原來的牙齒植回去，一般醫院的行情植
    一顆牙要六萬元。」等語（見原審卷第十三頁），然此僅能證明被上訴人於本件
    傷害案發至時即九十二年二月二十八日，曾先至行政院衛生署雲林醫院求診，嗣
    於九十二年四月十六日始至惠崇牙科診所植牙六顆，醫療費用確實花費二十四萬
    元等情屬實，但究尚不能證明被上訴人所植牙部分之牙齒即均是遭上訴人傷害之
    牙齒。因此，上訴人以手推開被上訴人，致被上訴人嘴巴部位撞到一旁的桌子，
    因而受有上顎前牙區傷口一處及牙齒六顆動搖等傷害，該六顆牙齒究竟是哪六顆
    ？有無被打掉？是否即為植牙部分？則有進一步審究之必要。經查，被上訴人遭
    上訴人傷害後，當天即至雲林醫院求診，則被上訴人嘴巴受傷之情形，自以該醫
    院診斷之結果最為詳實。因此，本院函詢雲林醫院經其函覆稱：被上訴人於九十
    二年二月二十八日來院急診，其上顎前牙區從右邊側門牙至左門牙有傷口一處（
    被上訴人主訴該二顆門牙及右側門牙旁一顆，計三顆脫落），右上第一、二小臼
    齒（即上顎右側門牙起算第四、五顆牙齒）、下顎兩顆門牙及各旁邊一顆，均搖
    動，被上訴人分別於九十三年三月一日、十二日至該醫院拔除下顎兩顆門牙及右
    上第一小臼齒等語，此有該醫院九十三年十月二十五日九三台大雲分歷字第三四
    七九號函文一份附本院卷足稽（見本院卷第二十五頁），由此可知，被上訴人遭
    本件傷害時，脫落之牙齒是：上顎二顆門牙及右側門牙旁一顆，計三顆；搖動的
    牙齒是：右上第一、二小臼齒（即上顎右側門牙起算第四、五顆牙齒）、下顎兩
    顆門牙及各旁邊一顆，計六顆。而林光山醫師為被上訴人植牙部分是：上顎前二
    顆門牙（案發時脫落）、上顎右側門牙起算第三顆、上顎左側門牙起算第二顆、
    下顎左側門牙起算第六、七二顆，此有上開惠崇牙科診所之診斷證明書一紙在卷
    足稽（見原審法院九十三年度附民字第二０號卷第三）。兩相比較，可知上顎右
    側門牙起算第三顆、上顎左側門牙起算第二顆、下顎左側門牙起算第六、七等二
    顆，計四顆植牙部分非屬本件傷害造成，亦即僅上顎前二顆門牙之植牙部分與本
    件傷害有涉，應堪認定。參以被上訴人及林光山醫師之上開說詞每顆植牙費用四
    萬元計，二顆門牙植牙費用計八萬元，從而本院認被上訴人此部分之請求以於八
    萬元之範圍內，即屬合理；逾此數額，自不能准許。
  (二)精神慰藉金部分：
    被上訴人因本件傷害受傷程度，致使肉體、精神受有痛苦，不可言喻，本院斟酌
    實際情況，及原告是小學畢業，以農耕為業，被告亦是小學畢業，職業是司機，
    兩造之身分、地位約略相當、經濟能力，而本件衝突事故發生之起因及上訴人所
    受刑事處罰等一切情狀，認被上訴人此部分之請求以於十萬元之範圍內，即屬合
    理；逾此數額，尚嫌過高，難謂正當。
五、綜上所述，本件被上訴人本於侵權行為之法律關係，請求判決上訴人應給付被上
    訴人十八萬元，及自起訴狀繕本送達翌日即九十三年五月五日起，至清償日止，
    按年息百分之五計算之法定遲延利息部分，為有理由，應予准許。至被上訴人逾
    此部分之請求，為無理由，應予駁回。其假執行之聲請亦失所附麗，應併予駁回
    。原審就超過上開應准許部分，為上訴人敗訴之判決，自有未洽，上訴人上訴意
    旨就此部分指摘原判決此部分不當，求予廢棄改判為有理由，爰將此部分予以廢
    棄改判如主文第二項所示。至於上開應准許部分，原審為被上訴人勝訴之判決，
    經核並無違誤，上訴人上訴意旨就此部分仍執陳詞，指摘原判決不當，求予廢棄
    ，為無理由，應駁回其上訴。
六、又本件待證事實已臻明瞭，兩造其餘之攻擊防禦方法及舉證，對判決之結果已不
    生影響，爰不一一詳為審酌，併此敘明。
七、據上論結︰本件上訴，為一部有理由，一部無理由，依民事訴訟法第七十九條、
    第四百六十三條，判決如主文。
中　　　華　　　民　　　國　　九十四　　年　　　一　　　月　　　四　　　日
                                    臺灣高等法院臺南分院民事第五庭
~B1審判長法官　張　　世　　展
~B2　　　法官　蘇　　清　　恭
~B3　　　法官　王　　浦　　傑
右為正本係照原本作成。
不得上訴。
中　　　華　　　民　　　國　　九十四　　年　　　一　　　月　　　五　　　日
                                        法院書記官　廖　　英　　琇
